【裁判字號】    94,上重訴,41
【裁判日期】    950601
【裁判案由】    殺人等
【裁判全文】
臺灣高等法院臺中分院刑事判決        94年度上重訴字第41號
上  訴  人
即  被  告  甲○○
選任辯護人  洪錫欽  律師
            陳姿君  律師
上列上訴人因殺人等案件，不服臺灣南投地方法院94年度重訴字
第6號中華民國94年9月9 日第一審判決（起訴案號：臺灣南投地
方法院檢察署94年度偵緝字第48 、49號、94年度偵字第916號）
，提起上訴，本院判決如下：
    主  文
原判決撤銷。
甲○○連續殺人，處無期徒刑，褫奪公權終身。又未經許可持有
手槍，處有期徒刑柒年，併科罰金新臺幣參拾萬元，罰金如易服
勞役，以罰金總額與陸個月之日數比例折算；附表三所示之物沒
收。應執行無期徒刑，褫奪公權終身，併科罰金新臺幣參拾萬元
，罰金如易服勞役，以罰金總額與陸個月之日數比例折算；附表
三所示之物沒收。
    事  實
一、甲○○明知手槍、子彈、槍枝主要組成零件等均係違禁物，
    未經許可不得持有，竟於民國八十八年至八十九年間某日，
    在台北市○○路附近，自姓名為「謝佳霖（音同）」，綽號
    「麥克」之不詳成年男子處取得具有殺傷力之阿根廷ＢＥＲ
    ＳＡ廠三八○型口徑○‧三八○吋之制式半自動手槍二支（
    槍枝管制編號分別為0000000000號及00000
    00000號，每支手槍各含彈匣一個，另有每支手槍可使
    用之彈匣各一個）、具有殺傷力之西班牙ＡＳＴＲＡ廠製Ｃ
    ＵＢ型口徑○‧二五吋（6.35mm）制式半自動手搶一支（槍
    枝管制編號為0000000000號，含彈匣一個，另有
    該支手槍可使用之彈匣一個），及具有殺傷力之制式子彈一
    批（包含口徑○‧三八○吋之制式子彈〈即送鑑達姆彈〉六
    十三顆、口徑○‧三八○吋之制式子彈〈即送鑑制式90子彈
    〉十六顆、口徑6.35mm制式子彈〈即送鑑制式點22子彈〉二
    十一顆），並將之置放在台北縣中和市○○里○○路○段一
    ○○巷八號三樓住處，而未經許可持有上揭手槍、子彈、槍
    枝主要組成零件（指附表三編號1-1、2-1、3-1之彈匣部分
    ）；至九十一年底某日，甲○○又將上揭手槍、子彈、槍枝
    主要組成零件攜往位於南投縣魚池鄉大林村華山巷十九號之
    舊居藏放。
二、緣九十二年十一月十日，黃勝雄邀甲○○在台中市○○路四
    二三號處聚賭，其間在場人士以甲○○涉詐賭，要求甲○○
    簽立本票賠償，因甲○○未允諾，遭在場人士毆傷，嗣甲○
    ○趁隙逃離現場，後黃勝雄仍多方查詢甲○○本人及親人行
    蹤。同年十二月十九日下午適逢南投縣魚池鄉建醮慶典，黃
    勝雄判斷，甲○○應會於當日返鄉省親，遂約同友人黃永田
    、乙○○，再由乙○○邀集巫偉祺、丁○○、陳奕伸及陳凱
    龍、魏效誠、楊才育等共九人，於同日下午五時許，分乘三
    輛自小客車，至友人董桂洋位於南投縣魚池鄉大林村華山巷
    七號之住處作客，並俟機找甲○○商討債務問題。同日下午
    六時三十分許，黃勝雄示意巫偉祺及丁○○二人先行共乘機
    車前往甲○○舊宅，以了解甲○○是否返鄉。巫偉祺及丁○
    ○二人抵達甲○○舊宅前之中庭後，巫偉祺即對屋內輕聲呼
    喚「富哥」，甲○○聽到後從屋內廚房步出中庭，巫偉祺即
    趨前詢問甲○○是否即為「富哥」，當下甲○○雖不置可否
    ，惟已知係黃勝雄一干人等前來討債，遂隨意寒暄數句，即
    藉故進入屋內取出前開藏放槍彈中之阿根廷ＢＥＲＳＡ廠製
    手槍（槍枝管制編號為0000000000號，彈匣內有
    制式子彈八顆）及西班牙ＡＳＴＲＡ廠製手槍各一支（彈匣
    內有制式子彈六顆）。此時巫偉祺似亦知悉眼前之人即為甲
    ○○，立即以行動電話通知黃勝雄等人，待甲○○又出來中
    庭後，即與甲○○繼續寒暄，並要求丁○○到中庭下方車道
    等候黃勝雄等人前來。黃勝雄於確定甲○○已找到後，即與
    乙○○及陳奕伸等三人從董桂洋住處步行前往甲○○舊宅，
    黃勝雄於抵達後，即率先箭步衝上斜坡，甲○○見狀，認日
    前在台中市○○路對其毆打的人士，復前來索債、尋仇，竟
    基於殺人之概括犯意，先後使用所攜之上開西班牙ＡＳＴＲ
    Ａ廠製手槍、阿根廷ＢＥＲＳＡ廠製手槍（槍枝管制編號為
    0000000000號），連續對在場之黃勝雄、巫偉祺
    、乙○○、丁○○及陳奕伸等五人開槍射擊，其中黃勝雄身
    中六槍，受有如附表二所載之傷，因出血性休克當場死亡；
    巫偉祺身中四槍，受有如附表一所載之傷，亦因出血性休克
    當場死亡；乙○○左小腿中一槍受有穿透性槍傷，丁○○腹
    部中一槍致空腸及橫結腸破裂、陳奕伸則倖未中彈並迅及逃
    離。甲○○於行凶後，見黃勝雄及巫偉祺二人倒下，而乙○
    ○、丁○○、陳奕伸等三人四散逃逸之際，匆匆返回屋內，
    將前開三支手槍及所剩子彈收拾至隨身攜帶之行李中，即駕
    駛其自有車號五Ｕ─三七八三號之賓士牌休旅車，往埔里方
    向逃逸，行經華山巷二十一號時，因遭攔阻，復以上開阿根
    廷ＢＥＲＳＡ廠製手槍（槍枝管制編號為00000000
    00號）續對陳奕伸槍擊，致陳奕伸受有左大腿前後方有小
    的圓形傷口、右膝內外側有小的圓形傷口、右膝前內側有五
    公分撕裂傷等傷，後乙○○、丁○○、陳奕伸分經緊急送醫
    急救後，始均倖免於難。甲○○駛離現場後，唯恐警方追躡
    ，途中隨意棄車，以行動電話通知其不知情之友人王啟芳搭
    載其至埔里鎮，先換乘計程車到草屯後，再換乘另一輛計程
    車至台中市，自此隱姓埋名四處躲藏一年有餘。而案件發生
    後，警方於92年12月19日在南投縣魚池鄉大林村華山巷十九
    號前採證，尋得彈殼共13 顆、彈頭1顆，又於同月22日在甲
    ○○所駕駛之五Ｕ─ 三七八三號車輛上採證又採得彈殼1顆
    。
三、嗣警方查悉甲○○與其同居人陳麗娟居住在台中市○區○○
    路二三三巷十五號三樓，遂派員在前開住處附近埋伏，而於
    九十四年三月三日下午六時三十分許，順利逮捕甲○○到案
    ，並在甲○○帶領下，在前開住處內起出如附表三所示之手
    槍、彈匣（見附表三編號1、1-1、2、2-1、3、3-1）及剩餘
    之口徑○‧三八○吋之制式子彈（即送鑑達姆彈）六十三顆
    （鑑定時試射一顆，剩餘六十二顆）、口徑○‧三八○吋之
    制式子彈（即送鑑制式90子彈）八顆（鑑定時試射六顆，剩
    餘二顆）、口徑6.35mm制式子彈（即送鑑制式點22子彈）十
    五顆（鑑定時試射三顆，剩餘十二顆）。
四、案經內政部警政署刑事警察局會同南投縣政府警察局集集分
    局報告及台灣南投地方法院檢察署檢察官據報相驗後自動檢
    舉簽分偵查起訴。
    理  由
一、訊據上訴人即被告甲○○對於上開未經許可持有槍彈、連續
    殺人之事實，除辯稱其雖對被害人等開槍，但槍戰過程其當
    時不知道，是隔幾天看報紙才知道有人死傷云云外，其餘皆
    坦認不諱。惟查：
  (一)上揭事實，被告坦承部分，核與被害人乙○○（見原審卷第
    100-103頁）、丁○○（偵字第870號卷第10頁、原審卷第65
    -69頁）、陳奕伸（見偵字第870號卷第15頁、原審卷第71頁
    ）、黃永田（見原審卷第171- 174頁）、陳凱龍（見原審卷
    第175- 177頁）分別於偵查及原審審理時證述之情節相符，
    復有如事實欄所載之手槍、子彈、彈匣等物扣押可證，並有
    相驗暨解剖照片、現場照片等在卷可稽。
  (二)被害人巫偉祺、黃勝雄確因遭槍擊分別受有如附表一、附表
    二所示之傷，而致出血性休克死亡之事實，業經檢察官相驗
    明確，製有勘驗筆錄、驗斷書、相驗屍體證明書在卷可稽，
    並經解剖鑑定明確，有解剖筆錄、中山醫學大學附設醫院病
    理科解剖鑑定報告書正本各二份在卷可佐。依該解剖鑑定報
    告書所載，1.死者巫偉祺部分：解剖時身體主要發現：槍傷
    、右側氣胸、右胸大量出血、右肺子彈貫穿出血；死者被擊
    中四發子彈，二顆貫穿、壹顆停留體內，壹顆射入表皮後掉
    出體外；解剖時各彈孔及外圍未見火藥粒表現，同時相驗時
    衣物上也未見火藥粒，可排除接觸射擊或極短距離射擊。而
    認被害人巫偉祺係因子彈貫穿胸壁、肺臟造成右胸大量出血
    致死；死亡原因為甲：出血性休克、乙：槍擊。2.死者黃勝
    雄部分：解剖時身體主要發現：多處槍傷、氣胸、右胸大量
    出血；死者被擊中六發子彈，二顆貫穿、三顆停留於體內，
    壹顆射入表皮後掉出體外；解剖時各彈孔及外圍未見火藥粒
    表現，同時相驗時衣物上也未見火藥粒，可排除接觸射擊或
    極短距離射擊。而認被害人黃勝雄係因子彈貫穿胸壁、穿入
    肺臟造成右胸大量出血致死；死亡原因：甲：出血性休克、
    乙：槍擊（見相驗卷第96-112頁）。又被害人丁○○、乙○
    ○、陳奕伸因被告之行為致分別受有如事實欄所載之傷勢，
    ，亦有財團法人埔里基督教醫院所出具之診斷證明書影本一
    份（見偵字第870號卷第12 頁）、中國醫藥大學附設醫院95
    年5月2日院管檔字第0950501580號函一份（見本院卷第236-
    238 頁）在卷可稽，足徵被告甲○○之開槍殺人行為，與黃
    勝雄及巫偉祺之死亡，及與丁○○、乙○○、陳奕伸等人之
    受傷間，有相當因果關係。按以槍彈朝人射擊，足以致人於
    死，乃眾所周知之事，被告自不能諉為不知，乃其竟以制式
    槍枝及子彈朝被害人等射擊，致二人死亡、三人受傷，被告
    有殺人之犯意，應至為明確。
  (三)相關槍、彈、彈殼、彈頭鑑定之說明：
  1.扣案之手槍三支、子彈八十六顆，經送請內政部警政署刑事
    警察局鑑定結果認：一送鑑定之九○制式手槍二支（各含彈
    匣二個，槍枝管制編號分別為0000000000號、0
    000000000號），均係阿根廷ＢＥＲＳＡ廠三八○
    型口徑○‧三八○吋之制式半自動手槍，槍管內具六條右旋
    來復線，機械性良好，可擊發同口徑制式子彈，認具有殺傷
    力；二送鑑點二二制式手槍一支（槍枝管制編號00000
    00000號）係西班牙ＡＳＴＲＡ廠製ＣＵＢ型口徑○‧
    二五吋（6.35mm）制式半自動手搶，槍管內具六條左旋來復
    線，機械性良好，可擊發同口徑制式子彈，認具殺傷力；三
    送鑑達姆彈六十三顆（試射一顆），認係口徑○‧三八○吋
    之制式子彈，均具殺傷力；四送鑑九○子彈八顆（試射六顆
    ），認均係口徑○‧三八○吋之制式子彈，均具殺傷力；五
    送鑑制式點二二子彈十五顆（試射三顆），認均係口徑6.35
    mm制式子彈，均具殺傷力等情，有該局九十四年三月十五日
    刑鑑字第○九四○○三五八三○號槍彈鑑定書一份附卷可參
    （見偵字第916號卷第24-32頁）。
  2.又，上開送鑑定之槍枝三支，其中一支（槍枝管制編號為0
    000000000號）之試射彈頭殼經以比對顯微鏡比對
    法與刑事警察局檔存涉槍彈頭、殼檔案資料比對結果，發現
    與集集分局92年12月23日投集警刑字第0920002465號刑事案
    件證物採驗紀錄表送鑑之口徑○‧三八○吋制式彈殼八顆彈
    底特徵紋痕均相符合，口徑○‧三八○吋制式彈頭一顆之來
    復線特徵紋痕相符合，認均係由該槍枝所擊發；另一支（槍
    枝管制編號為0000000000號）之試射彈頭殼經以
    比對顯微鏡比對法與刑事警察局檔存涉槍彈頭、殼檔案資料
    比對結果，發現與上述槍擊案內口徑6. 35mm 制式彈殼六顆
    之彈底特徵紋痕均相符合，認均係由該槍枝所擊發，此亦有
    刑事警察局94年4月6日刑鑑字第0940051930號函附卷可證（
    見偵字第916號卷第第42 頁）。足證以上送鑑定之三支手槍
    ，其中二支（（槍枝管制編號為0000000000號、
    0000000000號）係被告殺人時所使用之手槍。
  3.再，案件發生後，警方於92年12月19日在案發現場採證，尋
    得彈殼共13顆（送鑑編號一有6 顆、編號二有7顆）、彈頭1
    顆（送鑑編號三），又於同月22日於被告所駕駛之五Ｕ─三
    七八三號車輛上採證採得彈殼1 顆（送鑑編號四），經送往
    內政部警政署刑事警察局鑑定結果認：一 送鑑0. 22口徑彈
    殼6顆，認均係已擊發之口徑6.35m制式彈殼；二送鑑疑似90
    口徑彈殼7顆，認均係已擊發之口徑0.380吋制式彈殼；三送
    鑑彈頭1顆，認係已擊發之口徑0.380吋制式彈頭，其上具六
    條右旋來復線；四送鑑彈殼一顆（按指在被告車上所採證而
    得者）認係已擊發之口徑0.380 吋之制式彈殼。而經比對結
    果認：送鑑編號一之6顆口徑6.35m制式彈殼，經以比對顯微
    鏡比對結果，其彈殼之彈底特徵紋痕均相吻合，認均係由同
    一槍枝所擊發；另送鑑編號二之7顆口徑0.380吋制式彈殼與
    編號四之1顆口徑0.380吋制式彈殼，經以比對顯微鏡比對結
    果，其彈殼之彈底特徵紋痕均相吻合，認均係由同一槍枝所
    擊發，此有該局93年2月2日刑鑑字第0920241277號槍彈鑑定
    書一份在卷可參（見偵字第4659號卷第129-137頁）。
  (四)警方採證所採得者有已擊發之口徑6.35m制式彈殼6顆、已擊
    發之口徑0.380吋制式彈殼8顆（ 即7顆+1顆），已如前述，
    並有現場圖、槍擊死亡案現場照片（見偵字第4659號卷第43
    、46- 63頁）在卷可稽。而依解剖鑑定結果，擊中死者巫偉
    祺共有4 發子彈、擊中死者黃勝雄共六發子彈，此有中山醫
    學大學附設醫院並理科解剖鑑定報告書在卷可稽（見相驗卷
    第103、111頁）。另乙○○左小腿中一槍，丁○○腹部中一
    槍、陳奕伸左大腿、右膝蓋各中一槍，亦據渠等陳明在卷。
    合計被害人等共被射擊14槍，此與上開採證所得彈殼數量相
    符；而前開現場所採證得之已擊發之口徑0.380吋制式彈頭1
    顆，應係已擊發之口徑0.380 吋制式子彈8顆其中1顆子彈射
    擊後所殘留之物，應堪已認定。又被告被查獲時所查扣之子
    彈數量與其槍擊時所使用之數量合計結果，應認被告最初所
    持有之子彈數量為：口徑0.380 吋之制式子彈〈即送鑑達姆
    彈〉63顆、口徑0.380 吋之制式子彈〈即送鑑制式90子彈〉
    16顆（即查扣之8顆加上殺人時所使用之8顆）、口徑6.35mm
    制式子彈〈即送鑑制式點22子彈〉21顆（即查扣之15顆加上
    殺人時所使用之6顆），亦堪已認定。
  (五)被告選任辯護人雖為被告辯護稱：依被害人丁○○於警詢時
    所述：「那時我感覺拿手槍的男子沒有對我開槍的意思，因
    我聽到槍聲感到害怕轉身要跑時，才向我開槍」（見相字第
    522號卷第5頁反面），則丁○○因害怕奔跑卻驚動被告甲○
    ○，造成其恐慌，才對丁○○開槍，則被告有無致丁○○於
    死之意，則有查明之必要等語。然證人丁○○於警詢時同時
    陳稱：被告拿手槍朝巫偉祺開槍，當時伊離巫偉祺約二至三
    步的距離等語，另其於原審復稱伊是第三個中槍等語（見原
    審卷第66頁），足見證人丁○○係因被告於對其開槍前，先
    對死者巫偉祺開槍，致主觀上一時以為被告並無對其開槍之
    意思，否則被告又何以仍對證人丁○○開槍，證人丁○○主
    觀上一時之誤認，尚不足以認被告無殺人之犯意。被告選任
    辯護人又稱依被害人乙○○、陳奕伸受傷部位言，難認被告
    有致其二人於死之意云云。按：殺人未遂罪之成立，以有戕
    害他人生命之故意，著手於殺人行為之實施而未生死亡結果
    為要件；至受傷處是否致命部位及傷痕多寡、輕重如何，僅
    足供認定有無殺意之參考，原不能資為認定是否殺人罪之絕
    對標準（最高法院69年度台上字第2391號）。經查，被告於
    上開時地持槍對被害人黃勝雄、巫偉祺、乙○○、丁○○及
    陳奕伸等五人開槍射擊，其中黃勝雄、巫偉祺均因被槍擊當
    場死亡；另乙○○左小腿中一槍受有穿透性槍傷，丁○○腹
    部中一槍致空腸及橫結腸破裂、陳奕伸則倖未中彈並迅及逃
    離，後被告駕車往埔里方向逃逸，行經華山巷二十一號時，
    因遭攔阻，復對對陳奕伸槍擊，致陳奕伸受有左大腿前後方
    有小的圓形傷口、右膝內外側有小的圓形傷口、右膝前內側
    有五公分撕裂傷等傷，已如前述，被告如無殺人犯意，展示
    當時所攜槍彈甚而對空鳴槍，應即足以喝退被害人等，乃其
    竟持雙槍對被害人射擊，造成二死三傷慘劇，其對被害人五
    人均有殺人犯意甚明，而被告又非有百步穿楊之能，則部分
    被害人並未因被告之槍擊而死亡，或受傷部位係在左小腿、
    左大腿、右膝內外側，即認被告對被害人乙○○、陳奕伸部
    分僅有普通傷害之犯意，辯護意旨此部分所認亦難以憑採。
    又辯護人原申請傳喚證人陳奕伸、丁○○，然嗣經捨棄傳喚
    （見本院卷第129頁），併予敘明。
  (六)本件事證已臻明確，被告前開所辯係卸責之詞，不足採信。
    證人丁○○、陳奕伸於偵查所述，並未有何非基於渠等自由
    意思而為陳述之情形，且經具結而為陳述，並無顯有不可信
    之情況，依刑事訴訟法第159條之1第2 項規定，得為證據，
    具有證據能力。被告犯行堪以認定，自應依法論科。
二、核被告所為：
  (一)被告未經許可持有手槍、子彈、槍枝主要組成零件，核其所
    為係犯槍砲彈藥刀械管制條例第七條第四項之未經許可持有
    手槍罪、第十二條第四項之未經許可持有子彈罪、第十三條
    第四項未經許可持有槍枝主要組成零件罪（即被告持有附表
    三編號1-1、2-1、3-1 之彈匣部分）。被告以單一持有行為
    ，同時持有上開制式手槍、子彈、彈匣，係一行為觸犯數罪
    名，屬想像競合犯，應從一重之未經許可持有手槍罪處斷。
    又被告行為後，槍砲彈藥刀械管制條例雖於九十四年一月二
    十六日，經總統以華總一義字第○九四○○○一○一○一號
    令公布修正，並於九十四年一月二十八日生效，惟就上開槍
    砲彈藥刀械管制條例第七條第四項及第十二條第四項、第十
    三條第四項之規定均未予修正，尚無比較新舊法之問題，併
    此敘明。公訴意旨已敘及被告持有之手槍彈匣有六個，然就
    三支槍本身含有之彈匣各一個共三個以外，其餘三個彈匣部
    分，未論被告尚犯槍砲彈藥刀械管制條例第十三條第四項未
    經許可持有槍枝主要組成零件罪，自有未洽，應予補充。
  (二)另被告持槍彈射殺黃勝雄及巫偉祺，並致黃勝雄及巫偉祺死
    亡部分，係犯刑法第二百七十一條第一項之殺人罪；再被告
    持槍射殺乙○○、丁○○及陳奕伸，惟未致該三人死亡部分
    ，係犯刑法第二百七十一條第二項、第一項之殺人未遂罪。
    被告先後多次殺人犯行，殺害黃勝雄、巫偉祺等二人既遂，
    及殺害乙○○、丁○○及陳奕伸等三人未遂，時間緊接，手
    法相同，所犯係基本構成要件相同之罪名，為連續犯，應論
    以殺人既遂一罪，並除法定本刑中死刑、無期徒刑部分依法
    不得加重外，其餘部分加重其刑。被告於最初持槍連續對在
    場之黃勝雄、巫偉祺、乙○○、丁○○及陳奕伸等五人開槍
    射擊，陳奕伸倖未中彈並迅及逃離，其後被告駕駛自有車號
    五Ｕ─三七八三號之賓士牌休旅車，往埔里方向逃逸，行經
    華山巷二十一號時，再度對陳奕伸槍擊，致陳奕伸因此受有
    前述之傷，其對被害人陳奕伸先後二次槍擊係一個殺人犯意
    （對殺害陳奕伸言）之二次接續行為，紙應成立一個殺人未
    遂罪，併予敘明。
  (三)另被告於八十八年至八十九年間即自名為「謝佳霖」，綽號
    「麥克」之不詳成年男子處收受上開槍、彈、彈匣等物，直
    至九十二年十二月間始因債務問題起意持前揭槍、彈連續殺
    害黃勝雄及巫偉祺等二人，及殺傷乙○○、丁○○及陳奕伸
    等三人，其間並無證據顯示被告持有槍、彈、彈匣之初即預
    想以此為殺害黃勝雄等人之方法，是其開槍殺人行為顯係於
    未經許可持有前揭槍、彈、彈匣後另行起意，二者間犯意各
    別，行為互殊，罪名有異，應予分論併罰。
  (四)被告選任辯護人雖為被告辯護稱：1.被告長期患有恐慌症之
    身心障礙，請求為精神鑑定；2.被之前賭博時遭人打傷後東
    藏西躲，長期擔心積累之壓力，案發時碰到那麼多人迎面而
    來，內心之恐懼不言可喻，加上聽聞有人喊給他死，心生畏
    懼而起防衛之心，本能的反應開槍，係生命遭受極度威脅之
    情況下採行之防衛動作；3.被告接續開槍行為，是個連續動
    作，是在極度恐慌下之反射動作，應可評價為一個刑法之過
    度防衛行為，而非連續數行為等語。然查：
  1.經本院檢送被告病歷影本（含台北市立療養院、新光吳火獅
    紀念醫院病歷）等相關資料，及將被告送請台中榮民總醫院
    檢查，囑託該院對被告精神鑑定，以了解被告行為時之精神
    狀態有無心神喪失或精神耗弱之狀態，經該院對被告實施神
    經及身體檢查、常規腦波檢查、心理測驗、精神狀態檢查等
    程序後後，認被告目前之智能在一般智力範圍中；目前評估
    並未發現被告有認知錯誤、現實感差的傾向，也沒有收集到
    被告有猜疑、幻覺的症狀傾向；被告本身內在心裡不易形成
    一致性應付環境的資源，因缺乏維繫親密關係的能力，或是
    擔心親密關係中不安感，而在人際互動上可能會變得疏離，
    目前因壓力有憂鬱、焦慮不安之情形；依過去病歷及會談過
    程，被告診斷為恐慌症，合併焦慮失眠。綜合上開檢查及鑑
    定而認被告於案發當時之精神狀況並未達心神喪失或精神耗
    弱之程度，有台中榮民總醫院精神鑑定報告書一份在卷可參
    （見本院卷第181-184 頁）。佐以被告於槍擊前對於被害人
    巫偉祺等之詢問時表現機警，且於槍擊後仍不忘將所有之槍
    枝、子彈帶走逃亡，於逃亡時並更換多種交通工具以防追緝
    ，更於逃亡期間居住在都市地區之台中市，而非選擇偏僻地
    區躲藏，並經年餘始被警逮獲等情，益徵被告心思細密，難
    以認被告行為時精神狀態係處於心神喪失或精神耗弱之狀態
    ，而上開台北市立療養院、新光吳火獅紀念醫院之病歷資料
    ，亦不足為被告有利之認定。
  2.次按「連續犯之成立，除主觀上須基於一個概括之犯意外，
    客觀上須先後數行為，逐次實施而具連續性，侵害數個同性
    質之法益，其每一前行為與次行為，依一般社會健全觀念，
    在時間差距上，可以分開，在刑法評價上，各具獨立性，每
    次行為皆可獨立成罪，構成同一之罪名，始足當之；如數行
    為於同時同地或密切接近之時地實施，侵害同一之法益，各
    行為之獨立性極為薄弱，依一般社會健全觀念，在時間差距
    上，難以強行分開，在刑法評價上，以視為數個舉動之接續
    施行，合為包括之一行為予以評價，較為合理，則屬接續犯
    ，而為包括之一罪」（最高法院86年台上字第3295號判例要
    旨參照）。經查，被告於偵查中供稱：當時情況很急，黃勝
    雄衝第一個，伊先朝黃勝雄開槍，伊是先用點22那支槍，因
    為沒幾發就開完了，所以再用90手槍，黃勝雄中槍後，後面
    的人仍然一直衝上來，伊又對著人再開槍等語甚詳（見偵字
    第916 號卷第18、36頁）。參以現場圖、槍擊死亡案現場照
    片所示之擊發後彈殼分佈情狀，足見被告於第一場景（即開
    車逃亡前）之對被害人黃勝雄、巫偉祺、乙○○、丁○○、
    陳奕伸開槍殺人行為，時間上確屬先後可分，各行為之獨立
    性並非極為薄弱，尚難認為屬於接續犯，而為包括之一罪。
  3.辯護意旨又認被告開槍殺人行為係防衛過當。按「對於現在
    不法之侵害，而出於防衛自己或他人權利之行為，不罰。但
    防衛行為過當者，得減輕或免除其刑」，刑法第二十三條定
    有明文。而防衛是否過當，應以防衛權存在為前提，若其行
    為與正當防衛之要件不合，當然不生是否過當之問題。經查
    ，被告於案發前，曾遭黃勝雄等人在台中市○○路四二三號
    處設局詐賭並遭毆打一節，有其提出之台中市警察局第二分
    局文正派出所案件報案三聯單、台中澄清醫院診斷證明書附
    卷可參（見偵字第916 號卷第44、46頁），而其案發後至上
    開派出所製作筆錄陳述略以疑遭設局詐賭陷害、毆打等情，
    亦經證人即到場處理員警林聰明於原審審理時證述屬實（見
    原審卷第169 頁以下）。然上開侵害均屬過去，並非現在不
    法之侵害；且被告於被害人巫偉祺前往其舊宅詢問被告是否
    「富哥」時，隨意寒暄數句後，即藉故進入屋內取出槍、彈
    ，並於黃勝雄抵達後，率先箭步衝上斜坡時，連續對在場之
    黃勝雄等人開槍射擊，上情自與刑法第二十三條所謂正當防
    衛之要件不合，依上說明，當亦不生防衛過當之問題。雖證
    人乙○○於本院審理經辯護人詰問時證稱：「黃勝雄看到那
    個人（指被告）就說『哦你哦！你在這裡等不要跑等下就讓
    你死』，不到二秒鐘就聽到槍聲，非常突然」等語（見本院
    卷第127 頁）。然當時死者黃勝雄縱口出前述之言，其危害
    亦屬將來，並非現在不法之侵害，況證人乙○○又稱當時黃
    勝雄與甲○○距離約五、六公尺，當時渠等五人都是隨意的
    站著，並未對被告採取不利之動作，也不是要堵住被告之意
    思等語（見本院卷第128、129頁），益見當時並無現在不法
    之侵害存在，被告持槍對被害人等射擊，自無正當防衛之前
    提存在，亦無防衛過當之問題。
  (五)原審認被告犯罪事證明確，予以論罪科刑，固非無見。惟1.
    對於被告所持有前述另外三個彈匣部分，原審未論以槍砲彈
    藥刀械管制條例第十三條第四項之罪；2.被告未經許可持有
    之子彈，其中口徑○‧三八○吋之制式子彈為16顆〈即制式
    90子彈〉、口徑6.35mm制式子彈為21顆〈即制式點22子彈〉
    ），原審將之誤算為15顆、22顆；3.被害人黃勝雄、巫偉祺
    經解剖鑑定結果均認係出血性休克死亡，原判決事實欄並未
    記載；4.又被害人乙○○、丁○○、陳奕伸等人因被告殺人
    未遂行為受傷情形，原判決並未認定；5.原判決認定被告係
    連續殺人，然事實欄對於連續犯之主觀上應有之「概括犯意
    」，於事實欄並未記載上開用語；6.對於警方現場採證所得
    之彈殼、彈頭鑑驗情形，於理由欄未引用內政部警政署刑事
    警察局93年2月2日刑鑑字第0920241277號槍彈鑑定書加以說
    明，以上均有未洽。被告上訴意旨認原審量刑過重，指摘原
    判決不當，雖無理由，惟原判決既有上述可議之處，即屬無
    可維持，自應由本院將原判決撤銷改判。
  (六)爰審酌被告所持有槍、彈等數量不少，危害社會治安甚鉅，
    及本事件源自被告與被害人黃勝雄之賭債糾紛，被害人黃勝
    雄為向被告甲○○追討賭債，多方查詢甲○○本人、親友資
    料，並邀集黃永田等人於九十二年十二月十九日自台北南下
    甲○○南投縣魚池鄉住處追討賭債，亦據黃永田於警詢、原
    審審理時證述明確（見相驗卷第18頁、原審卷第171、172頁
    ），槍擊前又與巫偉祺、乙○○、丁○○、陳奕伸等人主動
    去找被告，亦為肇發本事件之原因，雖被告連續對被害人槍
    擊，手段殘忍，並造成二死三傷之慘烈結果，所生損害重大
    ，然其行為應與前遭毆打有所關聯，尚非罪無可逭，故無剝
    奪其生命權之必要，且被告犯罪後已與被害人黃勝雄、巫偉
    祺家屬，及被害人乙○○、丁○○、陳奕伸達成和解，有和
    解書五份、補充和解書（含附件）一份（見原審卷第192-19
    5頁、本院卷第194-198頁、第174- 180頁）在卷可稽，犯後
    於審理中之態度尚稱良好等一切情狀，分別就其所為殺人、
    違反槍砲彈藥刀械管制條例犯行，各量處如主文第二項所示
    之刑，並就所宣告無期徒刑部分，宣告褫奪公權終身，且就
    罰金刑部分諭知易服勞役之折算標準，及定其應執行刑。被
    告於本院審理中就民事賠償部分，雖續與被害人乙○○、丁
    ○○、陳奕伸達成和解，及與被害人巫偉祺之家屬丙○○、
    游飛燕再次成立補充和解，此固足以展現被告犯後賠償被害
    人之負責態度，然被告連續對被害人槍擊，手段殘忍，並造
    成二死三傷之慘烈結果，已如前述，並因此造成被害人黃勝
    雄、巫偉祺之家人頓失親人，喪子（巫偉祺部分）、喪父（
    黃勝雄部分）之痛，實難言諭！兼衡以賠償條件並非至為優
    渥，本院認被告事後賠償之態度固值肯認，但綜合一切犯罪
    情狀，認為被告於本院審理期間所為部分和解舉措，並不足
    以影響本院就被告所犯殺人罪部分為無期徒刑宣告之量刑，
    併予敘明。扣押如附表三所示之物，均係違禁物，併依刑法
    第三十八條第一項第一款規定宣告沒收。至經鑑驗○‧三八
    ○吋之制式子彈（即達姆彈）一顆、口徑○‧三八○吋之制
    式子彈（即制式90子彈）六顆、口徑6.35mm制式子彈（即制
    式點22子彈）三顆及經被告射擊之子彈，所遺彈殼十四顆及
    彈頭一顆均已失其原有子彈之結構及效能，不再具有殺傷力
    ，已非違禁物，均不予宣告沒收。
據上論結，應依刑事訴訟法第三百六十九條第一項前段、第三百
六十四條、第二百九十九條第一項前段，槍砲彈藥刀械管制條例
第七條第四項、第十二條第四項、第十三條第四項、刑法第十一
條前段、第五十五條、第五十六條、第二百七十一條第一項、第
五十一條第四款、第四十二條第三項、第三十七條第一項、第三
十八條第一項第一款，判決如主文。
本案經檢察官戊○○到庭執行職務。
中    華    民    國    95    年    6    月    1      日
            刑事第四庭  審判長法  官  洪  耀  宗
                              法  官  劉  登  俊
                              法  官  江  德  千
上列正本證明與原本無異。
如不服本判決應於收受送達後十日內向本院提出上訴書狀，其未
敘述上訴之理由者並得於提起上訴後十日內向本院補提理由書（
均須按他造當事人之人數附繕本）。
                              書記官  吳  麗  琴
中    華    民    國    95    年    6    月     2     日
【附錄論罪科刑法條】
刑法第二百七十一條第一項、第二項
殺人者，處死刑、無期徒刑或十年以上有期徒刑。
前項之未遂犯罰之。
槍砲彈藥刀械管制條例第七條第四項
未經許可，持有、寄藏或意圖販賣而陳列第一項所列槍砲、彈藥
者，處五年以上有期徒刑，併科新台幣一千萬元以下罰金。
槍砲彈藥刀械管制條例第十二條第四項
未經許可，持有、寄藏或意圖販賣而陳列子彈者，處五年以下有
期徒刑，併科新台幣三百萬元以下罰金。
槍砲彈藥刀械管制條例第十三條第四項：
未經許可，持有、寄藏或意圖販賣而陳列第一項所列零件者，第
六月以上五年以下有期徒刑，併科新台幣三百萬元以下罰金
【附表一】
死者巫偉棋部分（見中山醫學大學附設醫院病理科解剖紀錄書）
  一、屍體外表：
      頭面頸部：
      二、下巴挫傷3×2公分。
      胸腹部：
      一、右胸乳頭壹子彈射入口。
      二、右腹右腰壹子彈射入口。
      三、左腰壹子彈射創管。
      四、左季肋區壹子彈射入口。
      五、肚臍區彈頭嵌入挫痕。
      背腰臀部：
      一、右肩胛部壹子彈射出口。
      二、背腰中線壹子彈射出口。
      四肢：
      一、右肩膀壹子彈射入口但並未穿入。
      二、左膝蓋擦挫傷6×4公分。
      三、右膝蓋擦挫傷3×2公分。
  二、解剖內部檢查：
      肺臟：˙˙˙右肺下葉壹子彈穿入孔造成出血及萎縮。
  三、病理切片檢查：
      肺臟：右肺下葉遭子彈貫穿出血及萎縮。
【附表二】
死者黃勝雄部分（見中山醫學大學附設醫院病理科解剖紀錄書）
  一、屍體外表：
      胸腹部：
      一、左季肋區壹子彈射入口。
      二、左腰區壹子彈射入口。
      三、肚臍上緣壹子彈嵌於皮下。
      背腰臀部：
      一、右背肩胛上緣壹子彈射入口。
      二、背中線右側壹子彈射出口。
      三、右背肩胛下緣壹子彈射入口。
      四、右背肩上角部壹子彈射出口。
      五、左臀部外緣壹子彈射入口。
      四肢：
      一、左手手腕腹面子彈擦傷。
      二、雙膝蓋擦挫傷。
  二、解剖內部檢查：
      胸腔：子彈穿過縱隔腔。
      肺臟：˙˙˙右肺下葉子彈穿入並停留。
      心臟：˙˙˙左心室表面子彈擦過。
      腹腔：左側外腹壁內找到彈頭壹顆，尾椎被子彈穿過。
  三、病理切片檢查：
      肺臟：右肺被子彈穿入出血。
      心臟：表面子彈擦過。
【 附表三】
┌───┬────────────────────────┬────┐
│編號  │           名                稱                 │ 數 量  │
├───┼────────────────────────┼────┤
│１    │阿根廷ＢＥＲＳＡ廠三八○型口徑○‧三八○吋制式半│一支    │
│      │自動手搶（槍枝管制編號：0000000000號）│        │
│      │《含彈匣一個》                                  │        │
├───┼────────────────────────┼────┤
│１-１ │可供上開槍枝用彈匣                              │一個    │
├───┼────────────────────────┼────┤
│      │阿根廷ＢＥＲＳＡ廠三八○型口徑○‧三八○吋制式半│一支    │
│２    │自動手搶（槍枝管制編號：0000000000號）│        │
│      │《含彈匣一個》）                                │        │
├───┼────────────────────────┼────┤
│２-１ │可供上開槍枝用彈匣                              │一個    │
├───┼────────────────────────┼────┤
│      │西班牙ＡＳＴＲＡ廠製ＣＵＢ型口徑○‧二五吋（6.35│一支    │
│３    │mm）制式半自動手搶（槍枝管制編號：0000000│        │
│      │五八三號）《含彈匣一個》                        │        │
├───┼────────────────────────┼────┤
│３-１ │可供上開槍枝用彈匣                              │一個    │
├───┼────────────────────────┼────┤
│４    │口徑○‧三八○吋制式子彈（即送鑑達姆彈）        │六十二顆│
├───┼────────────────────────┼────┤
│５    │口徑○‧三八○吋之制式子彈（即送鑑制式九○子彈）│二顆    │
├───┼────────────────────────┼────┤
│６    │口徑6.35 mm制式子彈（即送鑑制式點二二子彈）     │十二顆  │
└───┴────────────────────────┴────┘
                                                       R


司法院資訊處製作；財團法人民間司法改革基金會備份。
